ACORDAO-COMPLETO-2493512

ACÓRDÃO 1947/2021 ATA 30/2021 - PLENÁRIO

VISTOS, relatados e discutidos os recursos de reconsideração interpostos por Marinês Aparecida Gomes Moreira e Franksmar Messias Barboza contra o Acórdão 1073/2019-TCU-Plenário, que julgou irregulares as contas especiais dos recorrentes e os condenou ao recolhimento de débito histórico superior a R$ 67 mil em razão da concessão fraudulenta de benefícios previdenciários.
ACORDAM os Ministros do Tribunal de Contas da União, reunidos em sessão do Plenário, com fundamento nos arts. 32, inciso I, e 33 da Lei 8.443/1992, em:
9.1. conhecer do recurso de reconsideração interposto por Marinês Aparecida Gomes Moreira e negar-lhe provimento;
9.2. conhecer do recurso de reconsideração interposto por Franksmar Messias Barboza e dar-lhe provimento para tornar insubsistente, tão somente quanto a este recorrente, o efeito de julgamento de contas contido no subitem 9.2, a responsabilidade sobre os débitos imputados por meio do subitem 9.2.1 e a solicitação de arresto de bens do item 9.5, todos do Acórdão 1073/2019-TCU-Plenário, excluindo-o da relação processual e mantendo-se inalterada a decisão em relação aos demais responsáveis;
9.3. encaminhar cópia desta deliberação aos recorrentes e aos demais responsáveis, com a informação de que a íntegra do Relatório e do Voto que a fundamentam está disponível no endereço eletrônico www.tcu.gov.br/acórdãos.

Recursos de reconsideração interpostos contra acórdão que julgou irregulares as contas das recorrentes, com condenação em débito, em razão da concessão fraudulenta de benefícios previdenciários no âmbito do INSS.

Instituto Nacional do Seguro Social - INSS

3. Responsáveis/Recorrentes:
3.1. Responsáveis: Franksmar Messias Barboza (XXX.823.648-XX); Geraldo Jose Chiogna (XXX.018.380-XX); Marines Aparecida Gomes (XXX.896.578-XX); Vera Lucia Ferreira Costa (XXX.635.358-XX)
3.2. Recorrentes: Marines Aparecida Gomes (XXX.896.578-XX); Franksmar Messias Barboza (XXX.823.648-XX)

13.1. Ministros presentes: Ana Arraes (Presidente), Walton Alencar Rodrigues, Benjamin Zymler, Aroldo Cedraz, Raimundo Carreiro, Bruno Dantas, Vital do Rêgo e Jorge Oliveira (Relator).
13.2. Ministro-Substituto convocado: Marcos Bemquerer Costa.
13.3. Ministros-Substitutos presentes: Augusto Sherman Cavalcanti, André Luís de Carvalho e Weder de Oliveira.

ACORDAO-COMPLETO-2541939

Acórdão de Relação 1600/2022 - Plenário

Acórdão de Relação

ACORDAO-COMPLETO-2526971

Acórdão de Relação 446/2022 - Plenário

JORGE OLIVEIRA

Ministro-Substituto André Luís de Carvalho

Adoto como relatório a instrução elaborada pela Secretaria de Recursos (peça 136) , que contou com a anuência dos dirigentes da unidade e do Ministério Público junto ao TCU (peça 140) :
"INTRODUÇÃO
1.	Trata-se de recursos de reconsideração interpostos por Marinês Aparecida Gomes Moreira (peça 80) e Franksmar Messias Barboza (peça 87) contra o Acórdão 1073/2019-TCU-Plenário, rel. Min. Subst. André Luís de Carvalho (peça 38) . A deliberação recorrida apresenta o seguinte teor:
ACORDAM os Ministros do Tribunal de Contas da União, reunidos em Sessão do Plenário, ante as razões expostas pelo Relator, em:
9.1. considerar revel a Sra. Vera Lúcia Ferreira Costa, nos termos do art. 12, § 3º, da Lei n.º 8.443, de 1992;
9.2. julgar irregulares as contas de Marinês Aparecida Gomes Moreira, Vera Lúcia Ferreira Costa e Franksmar Messias Barboza, nos termos dos arts. 16, III, alíneas 'c' e 'd', e 19, caput, da Lei n.º 8.443, de 1992, para condená-los, solidariamente, ao pagamento do débito apurado nos autos, com a fixação do prazo de 15 (quinze) dias, contados da notificação, para comprovarem, perante o Tribunal (art. 214, III, 'a', do Regimento Interno do TCU - RITCU) , o recolhimento da referida dívida em favor do Instituto Nacional do Seguro Social, atualizada monetariamente e acrescida dos juros de mora calculados desde as datas discriminadas até o efetivo recolhimento, na forma da legislação em vigor, sob as seguintes condições:
9.2.1. pela irregular concessão de benefícios ao Sr. Geraldo José Chiogna:
	Data 
	Valor - R$

	12/7/2002
	984,00

	14/8/2002
	1.093,20

	16/9/2002
	1.093,20

	14/10/2002
	1.093,20

	14/11/2002
	1.093,20

	13/12/2002
	1.728,20

	15/1/2003
	1.093,20

	14/2/2003
	1.092,69

	17/3/2003
	1.092,69

	14/4/2003
	1.092,69

	15/5/2003
	1.092,69

	13/6/2003
	1.092,69

	14/7/2003
	1.308,05

	14/8/2003
	1.308,05

	12/9/2003
	1.308,05

	14/10/2003
	1.308,05

	14/11/2003
	1.308,05

	12/12/2003
	2.614,86

	15/1/2004
	1.308,05

	13/2/2004
	1.308,05

	12/3/2004
	1.308,05

	7/4/2004
	1.308,05

	7/5/2004
	1.308,05

	7/6/2004
	1.367,30

	7/7/2004
	1.367,30

	6/8/2004
	1.367,30

	8/9/2004
	1.367,30

	7/10/2004
	1.367,30

	8/11/2004
	1.367,30

	7/12/2004
	2.734,60

	7/1/2005
	1.367,30

	9/2/2005
	1.367,30

	7/3/2005
	1.367,30

	7/4/2005
	1.367,30

	6/5/2005
	1.367,30

	7/6/2005
	1.454,19

	7/7/2005
	1.454,19

	5/8/2005
	1.454,19

	8/9/2005
	1.454,19

	7/10/2005
	1.454,19

	8/11/2005
	1.454,19

	7/12/2005
	2.908,38

	6/1/2006
	1.454,19

	7/2/2006
	1.454,19

	7/3/2006
	1.454,19

	7/4/2006
	1.454,19

	8/5/2006
	1.526,89

	7/6/2006
	1.526,89

9.3. autorizar, caso requerido, nos termos do art. 26 da Lei n.º 8.443, de 1992, e do art. 217 do RITCU, o parcelamento da dívida fixada por este Acórdão em até 36 (trinta e seis) parcelas mensais e sucessivas, sobre as quais incidirão a atualização monetária e os correspondentes acréscimos legais, esclarecendo aos responsáveis que a falta de pagamento de qualquer parcela importará no vencimento antecipado do saldo devedor, sem prejuízo das demais medidas legais;
9.4. autorizar, desde logo, a cobrança judicial da dívida fixada por este Acórdão, nos termos do art. 28, inciso II, da Lei n.º 8.443, de 1992, caso não atendidas as notificações;
9.5. solicitar, por intermédio do Ministério Público junto ao TCU, que a Advocacia-Geral da União estude a conveniência de adotar as medidas cabíveis ao arresto dos bens dos responsáveis indicados no item 9.2 deste Acórdão, nos termos do art. 61 da Lei n.º 8.443, de 1992, e do art. 275 do RITCU, caso não haja, dentro do prazo estabelecido, a comprovação do efetivo recolhimento da aludida dívida, devendo o MPTCU atentar para a eventual possibilidade de promover o referido arresto em relação ao valor consolidado do débito imputado contra os aludidos responsáveis em vários outros processos de tomada de contas especial autuados no âmbito do TCU;
9.6. determinar que a unidade técnica adote as seguintes medidas:
9.6.1. envie a cópia deste Acórdão, acompanhado do Relatório e da Proposta de Deliberação que o fundamenta, ao Instituto Nacional do Seguro Social (INSS) e à Procuradoria Geral Federal (PGF) junto à Advocacia-Geral da União, para ciência e adoção das providências anunciadas pelo item 9.5 deste Acórdão;
9.6.2. envie a cópia deste Acórdão, acompanhado do Relatório e da Proposta de Deliberação que o fundamenta, às Procuradorias Seccionais Federais de Santos - SP e de Campinas - SP junto à Advocacia-Geral da União, para ciência e adoção das providências cabíveis em relação às ações ajuizadas contra os responsáveis indicados no item 9.2 deste Acórdão; e
9.6.3. envie a cópia deste Acórdão, acompanhado do Relatório e da Proposta de Deliberação que o fundamenta, à Procuradoria da República no Estado de São Paulo, nos termos do art. 16, § 3º, da Lei n.º 8.443, de 1992, e do art. 209, § 7º, do RITCU, para o ajuizamento das ações civis e penais cabíveis.
HISTÓRICO
2.	Cuidam os autos de tomada de contas especial instaurada pela gerência executiva do Instituto Nacional do Seguro Social - INSS em Campinas/SP contra Marinês Aparecida Gomes Moreira, então servidora do INSS, devido à fraude na concessão de benefícios previdenciários, com a produção de dano ao erário, com o valor histórico de R$ 67.615,97.
3.	Verificadas fraudes na concessão de benefícios previdenciários na Agência da Previdência Social de Sumaré, vinculada à Gerência Executiva do Instituto Nacional do Seguro Social - INSS em Campinas/SP, promoveu-se processo administrativo disciplinar que resultou em tomada de contas especial. Nesta, como se vê em seu relatório (peça 3, p. 266-269) , circunstanciaram-se os fatos e foram responsabilizados pelo prejuízo causado ao erário Marinês Aparecida Gomes Moreira, agente de serviços diversos do INSS, e Geraldo José Chiogna, segurado beneficiado pelas concessões irregulares.
4.	No âmbito do TCU, a então Secex/SP promoveu a citação solidária de Marinês Aparecida Gomes Moreira, bem como de Vera Lúcia Ferreira Costa, também servidora do INSS, e de Franksmar Messias Barboza, servidor municipal cedido ao INSS, devido à habilitação e concessão do benefício de aposentadoria em favor de Geraldo José Chiogna em desacordo com a legislação vigente e com inobservância dos arts. 116, I e III, da Lei 8.112/1990, e, mais especificamente, em razão das seguintes falhas:
	(a) computar os períodos de vínculos laborais não comprovados (de 3 a 30/10/1974, na AM Assessoria Consultoria e Seleção, e de 26/10/1974 a 15/10/1976, na Omnia Eng. e Construção S/A) ; e
	(b) considerar o exercício de atividade com exposição a agentes agressivos sob a forma habitual e permanente, em vez de ocasional e intermitente, junto à Andrade e Gutierrez, nos períodos de 4/7/1977 a 20/1/1987 e de 1/2/1987 a 28/4/1995, sem a requerida comprovação.
5.	Após a regular citação, Vera Lúcia Costa deixou transcorrer in albis o prazo para apresentar alegações de defesa ou efetuar o recolhimento do débito apurado nos autos, ao passo que Marinês Aparecida Moreira e Franksmar Barboza apresentaram defesas.
6.	Após a apreciação das defesas apresentadas, foi proferido o Acórdão 1073/2019-TCU-Plenário, mediante o qual, como visto acima, os responsáveis tiveram suas contas julgadas irregulares e foram condenados, solidariamente, ao pagamento de débito correspondente aos valores dos benefícios recebidos irregularmente por Geraldo Chiogna no período de 12/7/2002 a 7/6/2006, atualizados monetariamente e acrescidos de juros de mora. Foram determinadas, também, medidas para o arresto dos bens dos responsáveis, nos termos do art. 61 da Lei 8.443/1992. Dispensou-se, no entanto, a imposição da multa do art. 57 da Lei 8.443/1992 aos responsáveis, devido ao reconhecimento da prescrição da pretensão punitiva do Tribunal, nos termos do entendimento firmado no Acórdão 1441/2016-TCU-Plenário.
7.	Em face do acórdão condenatório, Franksmar Barboza opôs embargos de declaração, que foram conhecidos, mas rejeitados, por meio do Acórdão 2299/2019-TCU-Plenário (peça 64) .
8.	À vista disso, Franksmar Barboza e Marinês Aparecida Moreira interpõem recursos de reconsideração, que são objeto do presente exame.
EXAME DE ADMISSIBILIDADE
9.	Reiteram-se os exames preliminares de admissibilidade (peças 83-84 e 104-105) , acolhidos por despachos da então relatora, Exma. Ministra Ana Arraes, que conheceu dos recursos, suspendendo os efeitos dos itens 9.2, 9.2.1, 9.4 e 9.5 do acórdão recorrido (peças 86 e 106) .
EXAME técnico
10.	Delimitação
10.1.	Os presentes recursos têm por objeto examinar:
a)	em preliminar, a prescrição das pretensões punitiva e de ressarcimento;
b)	no mérito:
b.1) a repercussão de ação de improbidade administrativa sobre a presente TCE;
b.2) a irregularidade na habilitação e concessão de benefício de aposentadoria.
PRELIMINAR
11.	A prescrição das pretensões punitiva e de ressarcimento.
11.1.	Análise:
11.2.	Procede-se à análise desse tema, apesar de não ter sido levantado pelos recorrentes, em observância à orientação desta secretaria e por se tratar de matéria de ordem pública.
11.3.	No exame da prescrição, a Serur tem adotado os entendimentos detalhados na peça 135, que contém estudo e pronunciamentos anteriores da secretaria sobre o tema. Nessas manifestações estão desenvolvidas as seguintes premissas, que serão utilizadas no presente exame:
	a)  ao julgar o RE 636886, o STF conferiu nova interpretação ao art. 37, § 5º, da Constituição Federal, fixando a tese de que 'é prescritível a pretensão de ressarcimento ao erário fundada em decisão de Tribunal de Contas';
	b)  as pretensões punitiva e de ressarcimento devem observar o mesmo regime na atividade de controle externo, dado o objetivo comum da prescrição, de fixar prazo para o Tribunal de Contas agir, para caracterizar o ilícito, identificar seu autor, dimensionar as consequências da conduta e impor as consequências legais, independentemente de tais consequências terem natureza punitiva ou ressarcitória;
	c)  até que sobrevenha norma específica, entende-se que a prescrição das pretensões punitiva e de ressarcimento, no processo de controle externo, deve observar o regime da Lei 9.873/1999, na linha dos recentes pronunciamentos do STF a respeito. Assim, sem prejuízo de se realizar o exame da prescrição também segundo o prazo decenal previsto no Código Civil, o critério adotado, na formulação da proposta de encaminhamento, será o da Lei 9.873/1999.
	Análise da prescrição segundo os critérios do Código Civil
11.4.	No que se refere à pretensão punitiva, o TCU tem tradicionalmente aplicado os critérios definidos no Acórdão 1441/2016-TCU-Plenário, que, em incidente de uniformização de jurisprudência, orientou-se pela aplicação do Código Civil. Por esse acórdão, em linhas gerais, a prescrição subordina-se ao prazo geral de dez anos (CC, art. 205) , contado a partir da data da ocorrência do fato e interrompido pelo ato que ordenar a citação, a audiência ou a oitiva da parte.
11.5.	No caso em exame, ocorre a prescrição segundo esses critérios, uma vez que as citações dos responsáveis foram ordenadas em 26/2/2018 (pronunciamento da Secretária de Controle Externo no Estado de São Paulo, à peça 6) , mais de dez anos depois da data de referência do último pagamento indevido imputado aos responsáveis, ocorrida em 7/6/2006 (item 9.2 do acórdão recorrido, à peça 38) , quando cessou a prática da ilicitude, que se caracteriza como continuada. Esse mesmo entendimento, aliás, já havia sido consignado no acórdão recorrido.
11.6.	Assim, conclui-se que está prescrita a possibilidade de aplicação de multa, de acordo com os parâmetros do Código Civil, conforme explicitados no Acórdão 1441/2016-TCU-Plenário.
	Análise da prescrição pelo regime da Lei 9.873/1999
11.7.	Para aplicação das premissas fixadas na Lei 9.873/1999 ao caso em exame, é preciso considerar os seguintes parâmetros:
	Termo inicial:
11.8.	Em seu art. 1º, a Lei 9.873/1999 determina que o prazo prescricional se inicia a partir 'da data da prática do ato ou, no caso de infração permanente ou continuada, do dia em que tiver cessado'.
11.9.	Segundo esse critério, considerando que, no caso, se trata de infração continuada, o termo inicial de prescrição deu-se na data da cessação da ilicitude, em 7/6/2006.
	Prazo:
11.10.	A Lei 9.873/1999 apresenta um prazo geral, de cinco anos (art. 1º) , e um prazo especial, previsto no art. 1º, § 2º, a saber: 'quando o fato objeto da ação punitiva da Administração também constituir crime, a prescrição reger-se-á pelo prazo previsto na lei penal'.
11.11.	A irregularidade discutida nesta TCE, de fraude na concessão de benefícios previdenciários, configura o chamado 'estelionato previdenciário', crime do art. 155, IV, 'a', da Lei Orgânica da Previdência Social ('receber ou tentar receber, dolosamente, qualquer prestação de benefício da previdência social') , dispositivo esse que remete expressamente às penas do estelionato, previsto no art. 171 do Código Penal. Na hipótese, o prazo prescricional é de 12 anos, previsto no art. 109, III, do CP.
	Prescrição intercorrente:
11.12.	Nos termos do art. 1º, § 1º, da Lei 9.873/1999, opera-se a prescrição intercorrente se o processo ficar paralisado por mais de três anos, aguardando 'julgamento ou despacho'.
11.13.	Note-se que há correlação entre essa hipótese e as causas de interrupção da prescrição do art. 2º. Com efeito, uma vez interrompida a prescrição por alguma das hipóteses do art. 2º, o processo não pode ficar inativo, sem qualquer inovação processual relevante, por mais de três anos.
11.14.	A finalidade da prescrição intercorrente, com seu prazo próprio, é a de assegurar a eficiência e celeridade nas apurações administrativas. Seria contrária a essa finalidade a paralisação injustificada do processo por período maior que o triênio estabelecido para a hipótese.
	Interrupções:
11.15.	No regime da Lei 9.873/1999, verificam-se causas interruptivas da prescrição, listadas a seguir:
	1) Interrupção por ato inequívoco de apuração do fato ou por ato que promove o andamento do processo: trata-se da interrupção da prescrição 'por qualquer ato inequívoco, que importe apuração do fato' (Lei 9.873/1999, art. 2º, II) ou por atos que evitam a paralisação do processo, prevenindo a prescrição intercorrente, como despacho e julgamento (Lei 9.873/1999, art. 1º, § 1º) . No caso, por esse fundamento, a prescrição foi interrompida, entre outros:
1.1) quanto às responsáveis Marinês Aparecida Moreira e Vera Lúcia Costa[footnoteRef:2]: [2:  Ressalte-se que o relatório final do PAD informa textualmente que Franksmar Messias Barboza foi "excluído do foco das apurações", naquele procedimento (peça 2, p. 42) .] 
1.1.1) pela expedição do Relatório Final da Comissão de Processo Administrativo Disciplinar do INSS, de 17/10/2008 (peça 2, p. 9-46) ;
1.1.2)	pela expedição do Parecer Conjur MPS 188/2010, de 18/5/2010, no âmbito do PAD (peça 2, p. 47-64) ;
1.1.3)	pelo proferimento de decisão no PAD pelo Ministro da Previdência Social, em 7/6/2010 (peça 2, p. 66-67) .
1.2) quanto à responsável Marinês Aparecida Moreira:
1.2.1) pelo recebimento do Ofício 27/2014/Cobanss/GexCPN/SP, em 8/1/2015 (peça 2, p. 93-94) , que a notificou do dever de ressarcimento ao erário e lhe deferiu prazo para apresentação de defesa;
1.3) quanto a todos os responsáveis:
1.3.1) pela instauração de tomada de contas especial pelo INSS, em 31/3/2016 (peça 2, p. 2) ;
1.3.2) pela autuação da presente TCE neste tribunal, em 21/9/2017 (cf. sistema e-TCU) ;
	2)	Interrupção pela citação ou audiência do acusado: trata-se da interrupção da prescrição 'pela notificação ou citação do indiciado ou acusado, inclusive por meio de edital' (Lei 9.873/1999, art. 2º, I) . No caso, por esse fundamento, a prescrição foi interrompida em 7 e 8/3/2018 (peças 10 e 16; 11 e 17; 12 e 18) .
	3)	Interrupção pela decisão condenatória recorrível (Lei 9.873/1999, art. 2º, inciso III) : por esse fundamento, houve a interrupção em 15/5/2019, data da sessão em que foi proferido o acórdão condenatório (peça 38) .
11.16.	Verifica-se, portanto, que, quanto a todos os responsáveis, não se escoou o prazo prescricional de doze anos entre o termo inicial, em 7/6/2006, a instauração de TCE pelo INSS, em 31/3/2016, e o proferimento da decisão condenatória, em 15/5/2019.
11.17.	Ressalve-se, todavia, que, caso adotado o prazo de cinco anos, incidiria a prescrição, no caso dos responsáveis Vera Lúcia Costa e Franksmar Messias Barboza (pelo decurso dos prazos entre 7/6/2010 e 31/3/2016 e entre 7/6/2006 e 31/3/2016, respectivamente, sem a ocorrência de qualquer ato de apuração específica dos fatos a eles atribuídos) .
11.18.	Por outro lado, evidencia-se que o presente feito não ficou paralisado por mais de três anos, pendente de julgamento ou despacho, desde a instauração de TCE pelo INSS, em 31/3/2016, até a autuação do processo neste Tribunal, em 21/9/2017, e a decisão condenatória, em 15/5/2019.
11.19.	Assim, demonstra-se que não haverá incidência da prescrição punitiva, seja a geral, seja a intercorrente, caso se adote como referência a Lei 9.873/1999, o que impõe como consequência, partindo-se da premissa de que a pretensão de ressarcimento segue as mesmas balizas, a conclusão de que também será viável a condenação ao ressarcimento dos prejuízos apurados nos autos.
11.20.	Deixa-se de propor, todavia, a aplicação aos recorrentes da multa do art. 57 da Lei 8.443/1992, em observância ao princípio da non reformatio in pejus.
	Conclusão sobre a prescrição
11.21.	No presente processo, por conseguinte, não haverá a ocorrência da prescrição, no caso de qualquer dos responsáveis, caso se adote a Lei 9.873/1999, e não o Código Civil, como fundamento para análise, como proposto acima.
MÉRITO
12.	A repercussão de ação de improbidade administrativa sobre a presente TCE
12.1.	Alegações de Marinês Aparecida Moreira (peça 80) :
12.2.	O INSS move contra a recorrente ação de improbidade administrativa perante a 6ª Vara Cível da Subseção Judiciária de Campinas/SP, pleiteando os mesmos valores cobrados no presente processo.
12.3.	Requer-se, então, que seja suspensa a presente cobrança até o trânsito em julgado da referida ação.
12.4.	Análise:
12.5.	A mera proposição de ação judicial não tem o condão de repercutir sobre decisões do Tribunal. Pode fazê-lo a prolatação de decisão judicial, em alguns casos previstos em lei ou na Constituição Federal.
12.6.	Porque, em regra, as responsabilidades civil, administrativa e penal são independentes.
12.7.	A Constituição Federal garante efeito vinculante às decisões do Supremo Tribunal Federal definitivas de mérito proferidas em determinadas ações e em determinados casos, tais como os que dão azo à aprovação de sumulas vinculantes (v. Emenda Constitucional 45) . Essa não é a situação fática em que se funda a alegação.
12.8.	Admite-se também sentença proferida em processo penal mediante a qual se conclua pela não ocorrência material do fato ou pela negativa de sua autoria. Nesse caso, não cabe a propositura ou a continuidade de ação nos âmbitos civil e, por extensão, administrativo, consoante entendimento pacífico no Supremo Tribunal Federal exarado nos Mandados de Segurança 21948, 21708 e 23635.
12.9.	Como a sentença em ação de improbidade será proferida por juízo cível, a situação fática tampouco se subsumirá à hipótese que constitui exceção à regra aludida.
12.10.	Vale registrar que o Supremo Tribunal Federal, no julgamento da Ação Direita de Inconstitucionalidade 2797, entendeu que o ato ímprobo é de natureza civil, nada obstante sejam algumas de suas sanções da esfera dos direitos políticos.
12.11.	A prática de tal ato, dada a sua natureza, repercute nas três esferas jurídicas independentes: penal, cível e administrativa. Não por outro motivo, proferiu o STJ o seguinte acórdão:
DIREITO ADMINISTRATIVO. POSSIBILIDADE DE DUPLA CONDENAÇÃO AO RESSARCIMENTO AO ERÁRIO PELO MESMO FATO.
Não configura bis in idem a coexistência de título executivo extrajudicial (acórdão do TCU) e sentença condenatória em ação civil pública de improbidade administrativa que determinam o ressarcimento ao erário e se referem ao mesmo fato, desde que seja observada a dedução do valor da obrigação que primeiramente foi executada no momento da execução do título remanescente. Conforme sedimentada jurisprudência do STJ, nos casos em que fica demonstrada a existência de prejuízo ao erário, a sanção de ressarcimento, prevista no art. 12 da Lei n. 8.429/92, é imperiosa, constituindo consequência necessária do reconhecimento da improbidade administrativa (AgRg no AREsp 606.352-SP, Segunda Turma, DJe 10/2/2016; REsp 1.376.481-RN, Segunda Turma, DJe 22/10/2015) . Ademais, as instâncias judicial e administrativa não se confundem, razão pela qual a fiscalização do TCU não inibe a propositura da ação civil pública. Assim, é possível a formação de dois títulos executivos, devendo ser observada a devida dedução do valor da obrigação que primeiramente foi executada no momento da execução do título remanescente. Precedente citado do STJ: REsp 1.135.858-TO, Segunda Turma, DJe 5/10/2009. Precedente citado do STF: MS 26.969-DF, Primeira Turma, DJe 12/12/2014.
REsp 1.413.674-SE, rel. Min. Olindo Menezes (desembargador convocado do TRF 1ª Região) , rel. para o acórdão Min. Benedito Gonçalves, julgado em 17/5/2016, DJe 31/5/2016.
12.12.	As decisões do TCU nas persecuções de controle administrativo externo se fundam no mais abrangente juízo do atendimento do interesse público mediante o bom e regular emprego dos recursos objeto sob análise. É o que se infere do art. 70 da Constituição da República, mediante o qual se atribui ao Controle Externo o poder de empreender fiscalizações em entidades da Administração Pública Federal.
12.13.	Tal preceito é expresso também no art. 93 do Decreto-Lei 200/1967, reproduzido no art. 66 do Decreto 93.872/1986, ambos recepcionados pela atual Lei Maior:
Art. 93. Quem quer que utilize dinheiros públicos terá de justificar seu bom e regular emprego na conformidade das leis, regulamentos e normas emanadas das autoridades administrativas competentes.
12.14.	Assim, não há que se falar em suspensão de decisão desta Corte em razão da existência de ação de improbidade administrativa. De qualquer modo, os valores eventualmente ressarcidos pelos responsáveis em quaisquer das ações deverão ser compensados, procedimento a ser observado na fase de execução judicial do débito.
13.	A irregularidade na habilitação e concessão de benefício de aposentadoria.
13.1.	Alegações de Franksmar Messias Barboza (peça 87) :
13.2.	O recorrente só tinha permissão para protocolar os pedidos. A análise da autenticidade dos documentos protocolados e do mérito da concessão do benefício era efetuada nas fases subsequentes, pelos próprios servidores federais da autarquia.
13.3.	Esse fato foi reconhecido por decisão transitada em julgado, no processo 0001279-39.2008.403.6105, que tramitou junto à 1ª Vara Federal do Tribunal Regional Federal da 3ª Região.
13.4.	No entanto, o voto condutor do acórdão recorrido considerou que 'o fator decisivo na ação penal foi a inexistência de elementos para comprovar a materialidade ou autoria, e não ter o Juízo fundamentadamente reconhecido a inexistência material do fato ou a negativa de autoria (...) , sendo plenamente válido o princípio da independência das instâncias, como reconheceu o próprio Juízo Penal na sentença analisada (...) ' (peça 39, p. 3, 19.20) .
13.5.	Porém, interpretada em seu conjunto, a sentença penal absolutória não logrou concluir nem mesmo pela existência de irregularidade. E, em relação ao recorrente, não foram encontrados elementos mínimos que lhe imputassem responsabilidade.
13.6.	No processo 0010495-58.2007.4.03.6105, que tramita no juízo da 9ª Vara Federal de Campinas/SP, Geraldo José Chiogna foi condenado pela prática do crime de estelionato, em decorrência do percebimento indevido de benefício previdenciário mediante a apresentação de documentos sabidamente falsos. O recorrente, que não tinha por competência averiguar a higidez da documentação, também foi enganado pelo segurado.
13.7.	A conduta do segurado levou o recorrente a agir pensando estar dentro da legalidade, motivo pelo qual conclui-se existir a excludente de responsabilidade classificada como fato de terceiro.
13.8.	Ao contrário do que se afirma no voto, o recorrente jamais reconheceu que poderia inserir informações no sistema. Apenas levantou a hipótese de que a Sr.ª Vera Lúcia protocolara os benefícios mediante a utilização da senha dele, sem pretensão de fazer qualquer prova.
13.9.	A manipulação de informações não poderia ter sido feita com a senha do recorrente, porque somente os servidores do próprio INSS dispunham de poder para tanto, como comprovam os depoimentos anexados aos autos (peça 62) .
13.10.	Análise:
13.11.	Acerca do uso da sentença penal absolutória, vale dizer que vigora no ordenamento jurídico brasileiro o princípio da independência das instâncias, em razão do qual podem ocorrer condenações simultâneas nas diferentes esferas jurídicas - cível, criminal e administrativa. Contudo, a independência das instâncias não é absoluta, há situações nas quais a decisão da esfera penal se sobrepõe às demais instâncias, seja civil, seja administrativa.
13.12.	É o que se extrai da Lei 10.406/2002 (Código Civil) :
Art. 935. A responsabilidade civil é independente da criminal, não se podendo questionar mais sobre a existência do fato, ou sobre quem seja o seu autor, quando estas questões se acharem decididas no juízo criminal.
13.13.	Observa-se que o juízo criminal vincula o juízo civil e administrativo se decidir sobre a existência do fato e a identificação do seu autor. Se, no juízo criminal, se decidir pela existência do fato e for reconhecida sua autoria, não há margem para que se decida de forma diversa no âmbito administrativo.
13.14.	Na mesma linha de raciocínio, é possível constatar que se há negativa de fato ou de autoria no juízo criminal, não se pode condenar no âmbito administrativo.
13.15.	Por outro lado, se a sentença penal absolutória decorrer dos outros incisos do art. 386, do CPP, prevalecerá a independência das instâncias.
13.16.	No caso, a sentença evocada, como se pode verificar em seu dispositivo (peça 15, p. 49) , fundou-se nos incisos V e VII desse dispositivo legal:
Art. 386. O juiz absolverá o réu, mencionando a causa na parte dispositiva, desde que reconheça:
I - estar provada a inexistência do fato;
II - não haver prova da existência do fato;
III - não constituir o fato infração penal;
IV - estar provado que o réu não concorreu para a infração penal;
V - não existir prova de ter o réu concorrido para a infração penal;
VI - existirem circunstâncias que excluam o crime ou isentem o réu de pena (arts. 20, 21, 22, 23, 26 e § 1º do art. 28, todos do Código Penal) , ou mesmo se houver fundada dúvida sobre sua existência;
VII - não existir prova suficiente para a condenação.
13.17.	Como se infere sem dificuldade da leitura conjunta dos incisos do artigo, não há que confundir prova da inexistência do fato (inciso I) com inexistência de prova suficiente para condenação (inciso VII) .
13.18.	De igual modo, e aqui a distinção de interesse para o exame da alegação, tem-se de distinguir a inexistência de prova de ter o réu concorrido para a infração penal (inciso V) com estar provado que o réu não concorreu para a infração penal (inciso IV) .
13.19.	Da fundamentação da sentença no inciso VII supratranscrito, vê-se que o juízo criminal não considerou provado que o fato criminoso não ocorreu. Na decisão, inclusive, o juízo reconhece indícios de fraude. Reputou, no entanto, que os meios de prova trazidos eram insuficientes para a condenação. Do mesmo modo, o juízo criminal não entendeu que foi provado que o réu não concorreu para o crime. Considerou apenas que não foram juntados elementos capazes de provar a responsabilidade do réu.
13.20.	Dessa maneira, a decisão judicial não vincula a do Tribunal, que na hipótese concretizada sob análise pode se valer de sua autonomia para valorar as provas trazidas aos autos de maneira diversa. Em especial, trata-se aqui de responsabilidade sob a esfera administrativa do recorrente, e não criminal.
13.21.	Nada obstante, a 1ª Câmara desta Corte enveredou por outro caminho ao proferir, recentemente, o Acórdão 11562/2020. Naquela deliberação, apreciaram-se recursos de reconsideração interpostos pelos mesmos recorrentes de que se trata nesta ocasião, no âmbito do TC Processo 003.516/2016-4, que também cuidava de TCE sobre fraudes na concessão de benefícios previdenciários na Agência da Previdência Social de Sumaré/SP, embora destinados a outros segurados. Ou seja, tinha-se os mesmos fatos, apenas com beneficiários distintos.
13.22.	Conforme a orientação expressa no voto condutor daquela deliberação, da lavra do Exmo. Min. Bruno Dantas:
18.	Em exame sobre a específica natureza de responsabilidade de Franksmar Messias Barboza, verifico que sua conduta não foi determinante para a consecução das fraudes na concessão de benefícios previdenciários, visto que as atribuições do cargo/atividade em que se encontrava investido não permitiriam a consumação das irregularidades objeto desta TCE.
19.	Do material apresentado, tem-se que:
a)	O INSS e a chefia desse funcionário afirmaram oficialmente que o recorrente não dispunha de perfis e autorizações para inserção de dados nos sistemas previdenciários, mas apenas para consulta e habilitação de benefícios, isto é, pré-cadastro de informações apresentadas pelos segurados por ocasião do atendimento presencial (peça 155, p. 1-2 e 10-12, c/c peça 4, p. 2) ;
b)	o documento de cessão do referido servidor municipal, da Prefeitura para o INSS, formalizada pela Secretaria de Finanças, Planejamento e Administração de Hortolândia/SP, informa que o agente foi designado para prestar serviços administrativos 'não essenciais', sem exercer atividades privativas de servidores do INSS, tais como: organização do atendimento ao público (fila, distribuição de senhas e afins) , geração de protocolo de pedidos e recepção de documentação em cópia e original para envio das peças físicas, em envelope, aos supervisores, a quem, no exercício das atribuições privativas de cargo efetivo do INSS, competiam análise e decisão (peças 161 e 160) ;
c)	depoimentos realizados em juízo pelos demais agentes envolvidos corroboram que Franksmar Messias Barboza detinha acesso limitado ao sistema do INSS e não poderia deferir ou indeferir solicitações de benefícios (peça 155, p. 3-21, c/c peça 154, p. 7) ; e
d)	o mérito da concessão ou não do benefício acontecia nas fases subsequentes (internas) e era objeto de análise dos próprios servidores federais da autarquia, conforme reconhecido no processo administrativo disciplinar e em decisões judiciais (peça 155, p. 3-21) . Esses servidores constam como responsáveis nos autos e também responderam a ações criminais pelos mesmos fatos;
20.	Ou seja, diversos elementos documentais convergem no sentido de que as competências formais e materiais de Franksmar Messias Barboza na Agência da Previdência Social de Sumaré/SP não lhe permitia concretizar as fraudes, por ausência de nexo de causalidade determinante.
21.	Dito de outra forma: se, hipoteticamente, retirarmos do mundo a conduta desse responsável e nos perguntarmos se ainda assim o resultado teria ocorrido, concluiríamos que sim, visto que o segurado intencionado a obter benefício irregular poderia ter protocolado sua solicitação junto a qualquer outro funcionário de atendimento ao público.
22.	Não é demais lembrar que as fraudes praticadas pelo mesmo grupo de servidores da Agência da Previdência Social de Sumaré/SP (objeto desta e de diversas outras TCEs em curso no TCU) se iniciaram com pedidos protocolados por diversos funcionários de atendimento geral (peça 1, p. 21) , cujas responsabilidades foram afastadas ao longo das apurações administrativas porque suas condutas não foram determinantes para a consecução dos atos irregulares.
23.	Ainda que se reconheça que muito provavelmente tenham recepcionado documentos viciados, não lhes competia exame e decisão com base na autenticidade e credibilidade desses - mesmo porque o trabalho de atendimento consistia em mera recepção, organização, protocolo e encaminhamento ao setor responsável. Como se depreende dos autos, a documentação remetida do atendimento para o setor especializado em análise e deferimento era acompanhada de originais, portanto eventuais fraudes documentais deveriam ser verificadas pelas áreas técnicas do INSS.
24.	Ademais, dada a condição de servidores cedidos e não especializados, bem como a realidade administrativa de grandes filas, numerosos atendimentos e precária informatização do INSS no início dos anos 2000, não seria esperado desses a atenção, especialização e experiência necessárias para detectar de imediato fraudes na documentação apresentada pelos segurados. O mesmo não se aplica aos demais servidores de carreira do INSS arrolados nestes autos, que realizavam análise individual dos pleitos.
25.	Portanto, a conduta determinante para a concessão dos benefícios previdenciários irregulares recai sobre os servidores efetivos do INSS, que deferiram as concessões mesmo diante de fraudes na comprovação de tempos de serviço, por erro ou fraude em sua atuação funcional. Claramente, a eles competia realizar a referida análise, o que, consequentemente, atrai responsabilidade por eventuais irregularidades praticadas.
26.	Destaco novamente que, ainda que decisões prolatadas na esfera judicial acerca dos mesmos fatos não vinculem a conclusão do TCU, dada a independência de instâncias, esta Casa pode e deve receber fatos alegados em outras instâncias, sejam administrativas ou judiciais, quando relevantes aos autos, de modo a contribuir para formação de juízo. É como procedo neste julgado.
27.	Sendo assim, dou provimento ao recurso de reconsideração oferecido por Franksmar Messias Barboza, de modo a afastar-lhe a responsabilidade sobre os débitos imputados por meio dos subitens 9.3.1 e 9.3.2 do Acórdão 1133/2019-TCU-Primeira Câmara.
13.23.	Anui-se, nesta instrução, ao entendimento do i. relator expresso na transcrição acima, acolhido pela 1ª Turma desta Corte, em prol do afastamento da responsabilidade do recorrente também no caso vertente, dada a absoluta identidade entre as circunstâncias que cercaram sua conduta em ambos os casos.
CONCLUSÃO
14.	Das análises anteriores, conclui-se que:
a)	o Supremo Tribunal Federal, no julgamento do RE 636886, conferiu nova interpretação ao art. 37, § 5º, da Constituição Federal, fixando a tese de que 'é prescritível a pretensão de ressarcimento ao erário fundada em decisão de Tribunal de Contas';
b)	o Código Civil e a Lei 9.873/1999 constituem as duas alternativas que, de forma mais consistente, polarizam os debates acerca do regime de prescrição a ser observado no processo de controle externo;
c)	na situação em exame, não ocorre prescrição, no caso de qualquer dos responsáveis, caso se adote a Lei 9.873/1999 como fundamento para análise, embora ocorra com fundamento no Código Civil;
d)	todavia, não se propõe a aplicação aos recorrentes da multa do art. 57 da Lei 8.443/1992, em observância ao princípio da non reformatio in pejus;
e)	não há que se falar em suspensão de decisão desta Corte em razão da existência de ação de improbidade administrativa, podendo os valores eventualmente ressarcidos pelos responsáveis em quaisquer das ações ser compensados na fase de execução judicial do débito;
f)	da fundamentação da sentença referida pelo recorrente Franksmar Barbosa, vê-se que o juízo criminal não considerou provado que o fato criminoso não ocorreu, tampouco que foi provado que o réu não concorreu para o crime; dessa maneira, a decisão judicial não vincula a do Tribunal;
g)	nada obstante, à semelhança da situação analisada pela 1ª Turma desta Corte no TC Processo 003.516/2016-4, verifica-se nos presentes autos que a conduta de Franksmar Messias Barboza não foi determinante para a consecução das fraudes na concessão de benefícios previdenciários, visto que as atribuições do cargo/atividade em que se encontrava investido não permitiriam a consumação das irregularidades objeto desta TCE.
15.	Com base nessas conclusões, propõe-se o conhecimento dos recursos interpostos para que seja dado provimento ao interposto por Franksmar Messias Barboza, mas negado ao interposto por Marinês Aparecida Gomes Moreira.
PROPOSTA DE ENCAMINHAMENTO
16.	Ante o exposto, submete-se à consideração superior a presente análise dos recursos de reconsideração interpostos por Marinês Aparecida Gomes Moreira e Franksmar Messias Barboza contra o Acórdão 1073/2019-TCU-Plenário, propondo-se, com fundamento nos arts. 32, inciso I, e 33, da Lei 8.443/1992 c/c o art. 285, caput e § 1º, do RI/TCU:
a)	conhecer dos recursos e:
a.1)	em sede preliminar, não reconhecer a prescrição das pretensões punitiva e de ressarcimento ao erário;
a.2)	no mérito, dar provimento ao recurso interposto por Franksmar Messias Barboza, mas negá-lo ao interposto por Marinês Aparecida Gomes Moreira;
b)	dar conhecimento aos recorrentes e aos demais interessados da decisão que vier a ser prolatada."
	É o relatório.

8.1. Elísio de Azevedo Freitas (18596/OAB-DF) e outros, representando Franksmar Messias Barboza.  
8.2. Luciane de Castro Moreira (150011/OAB-SP) e outros, representando Marines Aparecida Gomes.

Subprocurador-Geral Paulo Soares Bugarin

RECURSOS DE RECONSIDERAÇÃO. TOMADA DE CONTAS ESPECIAL. CONTAS IRREGULARES E DÉBITO. FRAUDE NA CONCESSÃO DE BENEFÍCIOS PREVIDENCIÁRIOS NA AGÊNCIA DO INSS DE SUMARÉ/SP. RAZÕES RECURSAIS INSUFICIENTES PARA AFASTAR A CONDENAÇÃO DE UM DOS RECORRENTES. ATUAÇÃO FUNCIONAL DO OUTRO RECORRENTE INSUFICIENTE PARA MATERIALIZAÇÃO DA IRREGULARIDADE. PROVIMENTO DO RECURSO. AFASTAMENTO DO DÉBITO. EXCLUSÃO DA RELAÇÃO PROCESSUAL.

TOMADA DE CONTAS ESPECIAL (TCE)

Secretaria de Recursos (Serur)

Atendidos os requisitos de admissibilidade dos arts. 32, inciso I, e 33 da Lei 8.443/1992, conheço dos recursos de reconsideração interpostos por Marinês Aparecida Gomes Moreira e Franksmar Messias Barboza contra o Acórdão 1073/2019-TCU-Plenário, relatado pelo Ministro-Substituto André Luís de Carvalho, que julgou irregulares as contas especiais dos recorrentes e os condenou ao recolhimento de débito histórico superior a R$ 67 mil em razão da concessão fraudulenta de benefícios previdenciários.
II
Na origem, esta tomada de contas especial foi instaurada para apuração de fraudes na concessão de benefícios previdenciários na Agência da Previdência Social de Sumaré, vinculada à Gerência Executiva do Instituto Nacional do Seguro Social - INSS em Campinas/SP. 
Marinês Aparecida Gomes Moreira, servidora do INSS, e Franksmar Messias Barboza, servidor municipal cedido ao INSS, atuaram na concessão de benefício de aposentadoria em favor de Geraldo José Chiogna em desacordo com a legislação vigente, notadamente por terem sido admitidos vínculos laborais não demonstrados e ainda tempo de exercício de atividade com exposição a agentes agressivos sem a requerida comprovação. 
A ex-servidora limitou-se a aduzir que o INSS move contra ela ação de improbidade administrativa, perante a 6ª Vara Cível da Subseção Judiciária de Campinas/SP, e requereu a suspensão da presente cobrança até o trânsito em julgado da referida ação. 
Por sua vez, Franksmar Messias Barboza alegou que só tinha permissão para protocolizar os pedidos de aposentadoria e que as análises de autenticidade de documentos e do mérito da concessão do benefício eram efetuadas nas fases subsequentes, pelos próprios servidores federais da autarquia. Argumentou que tal fato foi reconhecido por decisão transitada em julgado, no processo 0001279-39.2008.403.6105, que tramitou junto à 1ª Vara Federal do Tribunal Regional Federal da 3ª Região. Sustentou, em geral, ter sido "enganado pelo Sr. Geraldo José Chiogna", beneficiário da concessão fraudulenta, e arguiu o reconhecimento de excludente de responsabilidade por "fato de terceiro".
A Secretaria de Recursos - Serur, ao acolher as alegações recursais do último recorrente e rejeitar aquelas apresentadas pela primeira, propôs dar provimento ao recurso interposto por Franksmar Messias Barboza e negá-lo ao apelo de Marinês Aparecida Gomes Moreira. O Ministério Público junto ao TCU assentiu com tais conclusões.
III
Em preliminar, tendo em vista a detalhada análise realizada pela Serur, de ofício, sobre eventual prescrição das pretensões punitiva e de ressarcimento ao erário, manifesto-me, neste ponto, pela manutenção do julgado recorrido.
A prescrição da pretensão punitiva foi reconhecida pelo relator a quo, que reproduziu entendimento firmado no Acórdão 1441/2016-TCU-Plenário. Contudo, diferente conclusão aplica-se à pretensão indenizatória. 
Tenho acompanhado o entendimento dominante no TCU até que a extensão da decisão do STF nos autos do RE 636.886 (Tema 899 da Repercussão Geral) seja plenamente esclarecida, o que foi suscitado com a oposição dos embargos de declaração contra aquele julgado. Por hora, a jurisprudência da Corte de Contas, fundamentada no art. 37, § 5º, da Constituição Federal, em precedentes do Supremo Tribunal Federal (v.g. Mandado de Segurança 26.210-9/DF) e consolidada na Súmula 282 do TCU, aduz que as ações de ressarcimento movidas pelo Estado contra os agentes causadores de danos ao erário são imprescritíveis.
De toda forma, o detalhado exame registrado pela Serur e reproduzido no relatório desta deliberação demonstra que, à luz do que dispõe a Lei 9.873/1999, tendo por termo a quo a data de cessação da infração continuada que é objeto deste feito, o prazo prescricional previsto na legislação penal (haja vista que a irregularidade praticada também constitui crime) e as diversas interrupções legais da contagem prescricional, não se operaram as prescrições ordinária ou intercorrente.
No mérito, ao contrário do que arguiu a recorrente Marinês Aparecida Gomes Moreira, não há que se falar em suspensão deste processo até o trânsito em julgado da ação de improbidade administrativa que cuida dos mesmos fatos perante a 6ª Vara Cível da Subseção Judiciária de Campinas/SP. 
Como cediço, a ação por improbidade administrativa, de natureza civil, não vincula o TCU, uma vez que não há litispendência entre um processo que tramita no Tribunal e outro que verse sobre matéria idêntica no âmbito do Poder Judiciário, em razão do princípio da independência das instâncias e da competência atribuída pela Constituição Federal e pela Lei 8.443/1992 ao TCU. Apenas a sentença proferida em juízo penal que decida pela inexistência do fato ou pela negativa da autoria vincula a instância administrativa.
Entretanto, a condenação imposta ao recorrente Franksmar Messias Barboza, por coerência na atuação deste Tribunal, deve ser afastada. 
No âmbito do TC Processo 003.516/2016-4, que, assim como no presente feito, apurou fraudes na concessão de benefícios previdenciários na Agência da Previdência Social de Sumaré/SP, inclusive tendo os recorrentes como responsáveis, o TCU considerou que as competências formais e materiais de Franksmar Messias Barboza não lhe permitiam concretizar as fraudes, por ausência de nexo de causalidade. 
Em relação ao mesmo responsável, no voto que conduziu o Acórdão 11562/2020-TCU-Primeira Câmara, de relatoria do Ministro Bruno Dantas, registrou-se (destaques acrescidos) :
"a) O INSS e a chefia desse funcionário afirmaram oficialmente que o recorrente não dispunha de perfis e autorizações para inserção de dados nos sistemas previdenciários, mas apenas para consulta e habilitação de benefícios, isto é, pré-cadastro de informações apresentadas pelos segurados por ocasião do atendimento presencial (peça 155, p. 1-2 e 10-12, c/c peça 4, p. 2) ;
b) o documento de cessão do referido servidor municipal, da Prefeitura para o INSS, formalizada pela Secretaria de Finanças, Planejamento e Administração de Hortolândia/SP, informa que o agente foi designado para prestar serviços administrativos "não essenciais", sem exercer atividades privativas de servidores do INSS, tais como: organização do atendimento ao público (fila, distribuição de senhas e afins) , geração de protocolo de pedidos e recepção de documentação em cópia e original para envio das peças físicas, em envelope, aos supervisores, a quem, no exercício das atribuições privativas de cargo efetivo do INSS, competiam análise e decisão (peças 161 e 160) ;
c) depoimentos realizados em juízo pelos demais agentes envolvidos corroboram que Franksmar Messias Barboza detinha acesso limitado ao sistema do INSS e não poderia deferir ou indeferir solicitações de benefícios (peça 155, p. 3-21, c/c peça 154, p. 7) ; e
d) o mérito da concessão ou não do benefício acontecia nas fases subsequentes (internas) e era objeto de análise dos próprios servidores federais da autarquia, conforme reconhecido no processo administrativo disciplinar e em decisões judiciais (peça 155, p. 3-21) . Esses servidores constam como responsáveis nos autos e também responderam a ações criminais pelos mesmos fatos;"
A compreensão do TCU no referido processo, novamente sustentada pela Serur e pelo MPTCU, foi no sentido de que as condutas determinantes para a concessão dos benefícios fraudulentos teriam sido perpetradas por servidores efetivos do INSS, em fases posteriores ao recebimento pelo recorrente Franksmar Messias Barboza dos respectivos pedidos de aposentadoria. 
Foi acolhida, portanto, a tese defensiva de que o servidor municipal cedido ao INSS apenas teria permissão institucional para protocolizar as solicitações, enquanto a legitimidade dos documentos que lhes davam suporte e o próprio mérito das concessões eram objeto de análise em fases posteriores, atribuídas a servidores efetivos da autarquia.
Não vejo, no presente feito, qualquer elemento de distinção substancial que permita ao Tribunal decidir em sentido diverso. 
A comissão de processo administrativo disciplinar do INSS, ao concluir pela responsabilidade da servidora Marinês Aparecida Gomes Moreira na concessão fraudulenta do benefício de aposentadoria em favor de Geraldo José Chiogna, registrou (peça 2, p. 38-39, destaques acrescidos) :
"Não corresponde com a verdade dos fatos as argumentações da defesa de que a indiciada '... apenas atuou no momento da transmissão do benefício ...', pois basta examinar as telas da Auditoria do Benefício, acostadas às fls. 54 e 55 do apenso em questão, para constatar que ela informou tempo de serviço e valores, atribuiu D.R.D. (Data da Regularização dos Documentos) , efetuou o despacho concessório e formatou o benefício. Portanto, atuou decisivamente na concessão do benefício, no entanto, embora não tenha havido argumentação da defesa nesse sentido, neste caso também verifica-se a atuação do funcionário Franksmar, o qual pré-habilitou, protocolou e informou o tempo de serviço do benefício."
As provas dos autos indicam que, em um contexto de atendimento preliminar das solicitações de benefícios previdenciários, foram recebidos pelo recorrente Franksmar Messias Barboza documentos ilegítimos, incapazes de sustentar os benefícios previdenciários aprovados pelo INSS.
Contudo, em consonância com as argumentações de defesa e com o precedente do TCU já mencionado, a natureza das atividades do responsável, quando sopesadas a baixa complexidade das funções que lhe foram atribuídas e a limitação de seus perfis nos sistemas institucionais, levam à conclusão de que a materialização das fraudes se deu em fase posterior, a partir das condutas dos servidores efetivos do INSS. Estes últimos, vale dizer, gozavam de maior especialização e estavam efetivamente encarregados de manifestar-se conclusivamente sobre a integridade e suficiência dos documentos que fundamentavam o benefício previdenciário.
Nesse cenário, não devem subsistir as condenações impostas ao recorrente Franksmar Messias Barboza.
IV
Ante o exposto, ao acolher os pareceres da Serur e do MPTCU, proponho negar provimento ao recurso de reconsideração de Marinês Aparecida Gomes Moreira para manter, em relação à recorrente, os exatos termos do Acórdão 1073/2019-TCU-Plenário. Em acréscimo, manifesto-me pelo provimento ao apelo de Franksmar Messias Barboza para afastar as condenações que lhe foram impostas pelo julgado recorrido. 
Assim, VOTO no sentido de que o Tribunal adote a minuta de acórdão que ora submeto à deliberação deste Colegiado.
TCU, Sala das Sessões, em 11 de agosto de 2021.
JORGE OLIVEIRA 
Relator